【裁判字號】    97,聲再,139
【裁判日期】    970930
【裁判案由】    公共危險
【裁判全文】
臺灣高等法院高雄分院刑事裁定         97年度聲再字第139號
聲  請  人   甲○○
即受判決人
                        現於臺灣屏東監獄執行中
訴訟代理人  宋明政律師
上列聲請人因公共危險案件，對於最高法院97年度台上字第3670
號中華民國97年8 月7 日確定判決（臺灣屏東地方法院檢察署96
年度偵字第4959號），聲請再審，本院裁定如下：
    主  文
再審之聲請駁回。
    理  由
壹、聲請意旨略稱：
一、按有罪確定判決確定後，因發現確實之新證據，足認有罪判
    決之人應受輕於原判決所認罪名之判決者，為受判決人之利
    益，得聲請再審，刑事訴訟法第420 條第1 項第6 款訂有明
    文。又所謂發現確實之新證據，係指該證據於事實審法院判
    決前已經存在，為法院、當事人所不知，不及調查斟酌，至
    其後始行發見，且就證據本身形式上觀察，固不以絕對不須
    經過調查程序為條件，但必須顯然可認為足以動搖原有罪確
    定判決，而為受判決人無罪、免訴、免刑或輕於原判決所認
    罪名之判決者為限。故受理聲請再審之最後事實審法院，應
    就聲請再審理由之所謂「新證據」，是否具備事實審判決前
    已經存在，為法院、當事人所不知，事後方行發見之「新規
    性（嶄新性）」，及顯然可認足以動搖原有罪確定判決，應
    為無罪、免訴、免刑或輕於原判決罪名之「確實性（顯然性
    ）」二要件，加以審查，為判斷應否准予開始再審之準據。
    又刑法關於犯罪之故意，係採希望主義，不但直接故意，須
    犯人對於構成犯罪之事實具備明知及有意使其發生之兩個要
    件，即間接故意，亦須犯人對於構成犯罪之事實預見其發生
    ，且其發生不違背犯人本意始成立，若對於構成犯罪之事實
    ，雖預見其能發生，而在犯人主觀上確信其不致發生者，仍
    應以過失論 (最高法院22年上字第4229號判例參照)。
二、本件聲請人被訴公共危險一案，最高法院於民國（下同）97
    年8 月7 日判決駁回聲請人之第三審上訴，理由略以：聲請
    人因不滿其同居人吳繼菲，攜帶內裝可充當助燃劑之松香油
    三公升，進入其同居人所住「名人御園」大樓地下室，潑灑
    松香油於其同居人之機車及同居人之子機車四周，復以打火
    機點燃衛生紙之方式引火點燃，見確已起火燃燒後，始離開
    現場等情，認定聲請人主觀上可預見於該大樓之地下室放火
    ，可能延燒致燒毀該大樓住宅，係基於該情事發生，不違背
    其本意之放火燒燬現供人使用住宅之間接故意 (即不確定故
    意)， 聲請人之行為因而成立刑法第173 條第2 項、第項放
    火未遂罪，核與經驗法則及論理法則並無不符，上訴意旨對
    此既將松香油潑灑於其同居人之機車，且潑灑於同居人之子
    機車四周，又見確已起火燃燒始離開現場等事實，並無爭執
    ，所執「其未想到延燒之事，根本不具燒毀建築物之主觀犯
    意」云云，核與一般人之經驗法則及論理法則顯不相符，所
    指其行為係構成失火罪一節，洵屬誤解等情（見聲證一號）
    。
三、有關松香水較汽油燃點為高一節，為鈞院前審判決時法院、
    當事人所不知，不及調查斟酌，至其後始行發見，足以動搖
    原確定判決關於認定聲請人有放火燒燬現供人使用住宅之間
    接故意:
（一）本件鈞院前審判決（以下稱原判決，見聲證二號）逕以網
      路下載之資料認定松香油屬於有機溶劑，為化工原料之一
      ，是無色的液體，味道芳香，沸點低所以易燃易爆，比重
      較水輕但不溶於水云云（見原判決第6 頁倒數第8 行至第
      6 行）。惟按「易燃液體危險性的大小與其閃點的高低有
      密切的關係，閃點越低，其易燃性越大，也就越危險，所
      以閃點便成為劃分易燃液體危險等級的尺度。閃點（Fash
      point） 是指易燃液體在測定儀器中加熱後，其蒸氣與空
      氣濕合形成的混合氣體當與明火接觸能發生不連續的閃火
      時的最低溫度。」、「低閃點類液體 (閃點低於18度Cc.c
      . 的液體)， 如乙醛、丙酮、汽油、稀釋劑等...... 高
      閃點類液體 (閃點為23-61 。Cc.c. 的液體)， 如松香水
      、印刷油墨，丁醇等」 (見廖坤靜、薛英林著，「海上危
      險品貨櫃運輸發生意外之緊急處理」一文，海運研究學刊
      第十二期，第78、79頁，見聲證三號)。
（二）經查: 松香水之燃點較汽油為高，屬於高閃點類液體，聲
      請人捨汽油而以松香水作為本案之助燃物質，即係判斷松
      香水所引起之火勢較易控制，自不能認定聲請人有放火燒
      燬現供人使用住宅之間接故意。原判決並無汽油與松香水
      確實燃點之資料附卷可參，致無法為聲請人有利判斷，上
      開學者之論文，自可作為「新證據」，而為本件再審之理
      由。
四、原判決中僅留意起火地點之電源配線、電力設備、瓦斯總開
    闡、電梯等設備之配置位置，而未曾注意起火地點附近之消
    防設備配置位置與該大樓之消防措施等證據，為原事實審法
    院判決時所不知之證據:
（一）依屏東縣政府消防局函復第二審法院之資料，火災現場照
      片中可清晰辨認受燒燬機車停放處之上方即為煙霧偵測器
      及灑水頭 (見二審卷第68、69頁）。
（二）經查: 煙霧偵測器偵測到有煙霧後，即由灑水頭灑水滅火
      ，大樓管理室一般均設有火災警示器，並又攝影機監看公
      共區域之安全，一樓管理室亦隨時有警衛處理突發事件，
      聲請人縱於大樓地下室放火燒毀機車，已預見煙霧偵測器
      將偵測到煙霧，並啟動自動灑水器滅火，設於管理室之火
      災警示器亦會使大樓管理員注意到火災，大樓管理員亦可
      以透過攝影機查覺失火，而通知消防隊到場撲滅火勢，足
      認聲請人係確信火勢並無沿燒至建築物之可能，揆之上揭
      最高法院判例意旨，聲請人應成立過失，而非燒燬現供人
      使用住宅之間接故意。
五、綜上所陳，「松香水之燃點」與「煙霧偵測器及灑水頭之配
    置位置」二項確實之新證據，得以推翻原判決中對聲請人有
    刑法第173 條燒燬現供人使用住宅之間接故意之認定，依法
    改用刑法第175 條放火燒毀住宅以外之物論罪科刑，而使聲
    請人獲致輕於原判決所認罪名之判決。案經確定，聲請人爰
    依刑事訴訟法第420 條、第429 條之規定，提起本件再審，
    懇請  鈞院裁定准為再審，以資救濟云云。
貳、本院查:
一、按有罪之判決確定後，有左列情形之一者，為受判決人之利
    益，得聲請再審︰（一）原判決所憑之證物已證明其為偽造
    或變造者。（二）原判決所憑之證言、鑑定或通譯已證明其
    為虛偽者。（三）受有罪判決之人，已證明其係被誣告者。
    （四）原判決所憑之通常法院或特別法院之裁判已經確定裁
    判變更者。（五）參與原判決或前審判決或判決前所行調查
    之法官，或參與偵查或起訴之檢察官，因該案件犯職務上之
    罪已經證明者，或因該案件違法失職已受懲戒處分，足以影
    響原判決者。（六）因發見確實之新證據，足認受有罪判決
    之人應受無罪、免刑或輕於原判決所認罪名之判決者，得聲
    請再審。刑事訴訟法第420 條第1 項第1 款、第2 款、第3
    款、第4 款、第5 款、第6 款分別定有明文。刑事訴訟法第
    420 條第1 項第6 款所謂「發現確實之新證據」，係指其就
    新證據之本身形式上觀察，毋須經調查程序顯然可認為足以
    動搖原確定之判決者而言。又按刑法第173 條放火罪，固以
    行為人主觀上具有故意為要件，然不限於對於構成犯罪之事
    實，明知並有意使其發生之確定故意為必要，如對於構成犯
    罪之事實，預見其發生而其發生並不違背其本意，具有不確
    定故意之要件者，亦該當此故意放火罪。
二、本件再審聲請人（即受判決人）因不滿其同居人吳繼菲，攜
    帶內裝可充當助燃劑之松香油3 公升，進入其同居人所住「
    名人御園」大樓地下室，潑灑松香油於其同居人之機車及同
    居人之子機車四周，復以打火機點燃衛生紙之方式引火點燃
    ，見確已起火燃燒後，始離開現場等情，足見受判決人主觀
    上可預見於該大樓之地下室放火，可能延燒致燒燬該大樓住
    宅，係基於該情事發生，不違背其本意之放火燒燬現供人使
    用住宅之間接故意（即不確定故意）之事證已甚顯明。又按
    大樓之地下室，乃構成集合住宅之一部分，就公共安全言，
    具有不可分性，且該大樓地下室內停放有多部機車及汽車，
    車內置有易燃之汽油，復有電力管線，點火引燃有釀成大火
    之高度危險，一般稍具智識經驗者皆可預見及之，業經本院
    判決認在卷（本院96年度上訴字第440 號等6 頁第7 行至18
    行）且被告於案發前1 日，即96年7 月26日晚上，在高雄市
    某處所購入，可充當助燃劑使用之松香油5 瓶份量3 公升（
    每瓶為600 西西，屬於有機溶劑，為化工原料之一，是無色
    的液體，味道芳香，沸點低所以易燃易爆，比重較水輕但不
    溶於水之事實，亦認定在卷（同上判決等18行至22行），足
    見受判決人以松香油作為引燃縱火之方式，已可確認，是其
    所為係犯刑法第173 條第2 項、第1 項放火未遂罪無訛，故
    再審聲請人雖主張: （1） 松香水之燃點較汽油為高，屬於
    高閃點類液體，聲請人捨汽油而以松香水作為本案之助燃物
    質，即係判斷松香水所引起之火勢較易控制。（2） 依屏東
    縣政府消防局函復第二審法院之資料，火災現場照片中可清
    晰辨認受燒燬機車停放處之上方即為煙霧偵測器及灑水頭即
    由灑水頭灑水滅火，大樓管理室一般均設有火災警示器，並
    又攝影機監看公共區域之安全，一樓管理室亦隨時有警衛處
    理突發事件，聲請人縱於大樓地下室放火燒毀機車，已預見
    煙霧偵測器將偵測到煙霧，並啟動自動灑水器滅火，設於管
    理室之火災警示器亦會使大樓管理員注意到火災，大樓管理
    員亦可以透過攝影機查覺失火，而通知消防隊到場撲滅火勢
    ，足認聲請人係確信火勢並無沿燒至建築物之可能，聲請人
    應成立過失，而非燒燬現供人使用住宅之間接故意，應構成
    失火罪云云，洵屬誤解。綜上所述，再審聲請人所主張再審
    理由均非新證據，亦無法證明證再審聲請人係出於過失行為
    ，揆諸前開說明，即不得為再審之原因，再審聲請人仍執前
    詞聲請再審，自無理由，應予駁回。
三、據上論結，應依刑事訴訟法第434條第1項、裁定如主文。
中    華    民    國    97    年    9     月    30    日
                  刑事第八庭    審判長法  官   洪兆隆
                                      法  官   郭玫利
                                      法  官   李政庭
以上正本證明與原本無異。
如不服本裁定應於送達後5 日內向本院提出抗告狀。
中    華    民    國    97    年    9     月    30    日
                                      書記官   吳福連


司法院資訊處製作；財團法人民間司法改革基金會備份。
